臺灣高等法院民事判決　九十年度勞上易字第一四號
　　　上　訴　人　基隆汽車客運股份有限公司
　　　法定代理人　呂奇峰
　　　被上訴人　　甲○○
右當事人間給付退休金事件，上訴人對於中華民國九十年三月三十日臺灣基隆地方法
院九十年度勞訴字第一號第一審判決提起上訴，本院判決如左：
    主    文
上訴駁回。
第二審訴訟費用由上訴人負擔。
    事實及理由
一、被上訴人主張：上訴人公司不當解僱伊並調職、降薪，經伊訴請台灣基隆地方法
    院（下稱基隆地院）以八十九年度勞簡上字第二號民事判決確定：上訴人公司之
    解僱伊並調職、降薪為非法，並確認伊每月工資新臺幣（下同）二萬零一百元，
    嗣上訴人公司通知伊於民國八十九年十二月一日復職，並准自八十九年十二月十
    二日起退休在案。然伊復職後，上訴人公司再度將伊調職並降薪為一萬五千八百
    四十元，伊隨即向基隆市政府申請調解，調解期間上訴人公司通知伊辦理退休並
    囑撤銷調解之申請，詎上訴人公司竟依調職降薪後之一萬五千八百四十元計算退
    休金，伊乃拒絕領取，為此提起本件訴訟，請求上訴人公司應給付伊七十二萬三
    千六百元及自九十年元月一日起至清償日止之法定利息等語。並請求駁回對造之
    上訴。）
二、上訴人則以：被上訴人於六十九年三月十一日到職，八十九年十二月十二日離職
    退休，在七十三年八月一日勞動基準法（下稱勞基法）施行前之工作年資為四年
    五個月，而渠公司於勞基法實施前並無員工退休辦法，且渠公司為民營汽車運輸
    機構，並非工廠法施行細則所稱之工廠，則被上訴人於勞基法施行前之工作年資
    ，自不能比照台灣省工廠工人退休規則之規定計算退休金。又被上訴人在勞基法
    施行後之工作年資共計十六年四月，依勞基法規定應共有二十七個基數，且渠公
    司員工薪資明細內除底薪外，另有里程獎金、續效獎金、安全獎金、出勤津貼，
    皆屬獎勵性給與，自不得列入平均工資；另被上訴人於八十九年十二月一日復職
    為佐理員，月薪一萬五千八百四十元，於八十九年十二月十二日自請退休，理應
    按被上訴人復職時之薪資為準等語，資為抗辯。原審判決上訴人敗訴，上訴人提
    起上訴，聲明請求：原判決廢棄，並駁回被上訴人在第一審之訴及假執行之聲請
    。
三、查被上訴人主張其自六十九年三月十一日到職，上訴人公司核准其自八十九年十
    二月十二日退休，其於八十九年十二月二十六日拒絕領取以較低薪資計算之退休
    金等情，業據其提出上訴人公司通知單、退休金給付簽核表，存證信函（均為影
    本）為證（見原審卷第二八頁至三八頁），上訴人公司亦不爭執，自堪信為真實
    。
四、兩造爭執要旨在於：(一)被上訴人於勞基法施行前的工作年資，應否併入計算退休
    金？(二)被上訴人之平均工資金額應為二萬零一百元，抑或一萬五千八百四十元？
    爰分述如下：
  (一)勞基法施行前的工作年資，應併入計算退休金基數：
    被上訴人主張上訴人公司就員工之管理，訂有工作規則，就退休部分於該規則內
    已有相關規定，且另有員工郭明富、陳金在於八十八年二月間退休，即依該工作
    規則「實際工作年資」計算退休金，而上訴人公司核定其退休年資之基數，亦係
    依該工作規則規定計算為三十六個基數，僅因非以其應得之平均工資計算，其始
    拒絕領受等情，業據其提出上訴人公司之工作規則節本影本、上訴人公司退休金
    給付簽核表為證（見本院卷第四十三頁、第四十七頁），上訴人就此證物之真正
    及另有員工依此規則相關規定以實際工作年資計算基數，並不爭執，僅以該工作
    規則曾向基隆市政府申報，因工會有異見而未獲核准，及其他員工併計年資計算
    退休金係錯誤等語抗辯。惟查：
  (1)上訴人就有其他員工依上開工作規則計算退休年資基數，雖抗辯係出於錯誤，惟
    為被上訴人否認，上訴人亦未提出任何證據以實其說，已難採信，而其他員工既
    有依前揭工作規則中退休之相關規定辦理退休，併計勞基法施行前之工作年資，
    計算退休基數，則上訴人公司當已據該工作規則而實施甚明，自不因未獲基隆市
    政府核准即遽認被上訴人不得依該工作規則請求。
  (2)依該工作規則第五十五條規定：依第五十三條及第五十四條退休之員工，其退休
    金之給與標準，依據勞動基準法第五十五條辦理，勞工退休金之給予標準如左：
    「按其工作年資每滿一年給予兩個基數，但超十五年之工作年資，每滿一年給予
    一個基數，最高總數以四十五個基數為限。未滿半年者以半年計，滿半年者以一
    年計。」，依此工作規則計算被上訴人之退休年資之基數，適為三十六個基數，
    核與上訴人不爭之前揭核定被上訴人退休金之簽核表上所載被上訴人之工作年資
    為二十年八個月，計算退休金基數為三十六個基數相符，由是更足見上訴人公司
    係依該工作規則計算退休基數。
  (3)按勞工工作年資自受僱之日起算，適用本法前之工作年資，其資遣費及退休金給
    與標準，依其當時應適用之法令規定計算；當時無法令可資適用者‧依各該事業
    單位自訂之規定或勞雇雙方之協商計算之。適用本法後之工作年資，其資遣費及
    退休金給與標準，依第十七條及第五十五條規定計算，為勞動基準法第八十四條
    之二所定有明文。查被上訴人六十九年三月十一日受僱時，於勞基法施行前之工
    作年資固應依上訴人公司自訂之規定給與退休金，且上訴人公司否認該公司於斯
    時有自訂工作規則，然查上訴人公司於勞基法施行後，已制有工作規則，此觀之
    該工作規則第一條開宗明義稱：「本公司為建立管理制度健全組織功能，並依據
    勞基法規定及因應業務管理上之需要，特制定本規則」者可知，而該工作規則並
    未就勞基法施行前後退休金給與標準為不同之規定，且於被上訴人申請退休時，
    核定被上訴人退休工作年資時，亦以此工作規則計算退休基數（即自被上訴人受
    僱日起算其工作年資），再參以上訴人公司就其他員工退休時亦已併計勞基法施
    行前之工作年資計算之情，益見上訴人公司顯已有就勞基法施行前其勞工之工作
    年資，併計入計算退休金給與標準之意甚明。而被上訴人係於該工作規則制頒後
    之八十九年十二月十二日退休，其退休事實發生於該辦法制頒之後，該工作規則
    既已明定退休金之發給標準，並無分段計算或扣除勞基法施行前工作年資之規定
    ，是被上訴人於八十九年十二月間退休時，自無再扣除勞基法施行前之工作年資
    。上訴人公司抗辯勞基法施行前之工作年資不併計入計算退休基數，尚無可採，
    被上訴人主張其退休年資基數為三十六個基數，即屬有據。
  (二)被上訴人之平均工資金額應為二萬零一百元：
    按確定判決理由中就訴訟標的外當事人所主張之重要爭點，本於當事人辯論之結
    果，已為判斷時，除有明顯違背法令，或按判決當事人已提出新訴訟資料，足以
    推翻原判斷之情形外，應解為在同一當事人就該當已經法院判斷之重覆爭點法律
    關係，皆不得作任何相反之判斷或主張，始符誠信原則（參閱最高法院七十三年
    臺上字第四○六二號判決、八十七年度臺上字第五五七號判決）。本件被上訴人
    主張退休前之薪資為二萬零一百元之事實，前已業據兩造訴訟在案，並為基隆地
    院八十九年度基簡字第五八○號、八十九年勞簡上字第二號給付工資事件中之重
    要爭點，且已於該案判斷被上訴人每月薪資為二萬零一百元，並已判決確定，另
    上訴人公司於被上訴人復職後未依前揭金額給付薪資，亦據被上訴人訴請上訴人
    公司給付差額，並獲得勝訴判決確定，復有基隆地院九十年度勞小字第二號判決
    附卷可按（見本院卷第一二八頁），上訴人公司自不得再作任何相反之主張，其
    仍執陳詞，抗辯平均工資中非屬經常性給與部分，不應該入計算平均工資，即無
    可採。是被上訴人主張其平均工資為二萬零一百元，自屬有據。
五、按勞工退休金之給與標準如左：一、按其工作年資，每滿一年給與兩個基數。但
    超過十五年之工作年資，每滿一年給與一個基數，最高總數以四十五個基數為限
    。未滿半年者以半年計；滿半年者以一年計。二、依第五十四條第一項第二款規
    定，強制退休之勞工，其心神喪失或身體殘廢係因執行職務所致者，依前款規定
    加給百分之二十。前項第一款退休金基數之標準，係指核准退休時一個月平均工
    資。勞動基準法第五十五條定有明文。本件被上訴人自六十九年三月十一日任職
    上訴人公司，迄八十九年十二月十二日退休，其工作年資為二十年九個月，其退
    休基數為三十六，而其退休時之平均工資為二萬零一百元，依此計算，被上訴人
    得請求之退休金應為七十二萬三千六百元，從而被上訴人請求上訴人公司給付七
    十二萬三千六百元，及自九十年一月一日起至清償日止，按週年利率百分之五計
    算之法定遲延利息，為有理由，應予准許。原審判命上訴人如數給付，於法並無
    不合。上訴意旨，指摘原判決不當，求予廢棄改判，為無理由，應予駁回。
六、據上論結，本件上訴為無理由，依民事訴訟法第四百四十九條第一項、第七十八
    條，判決如主文。
中　　　華　　　民　　　國　　九十一　　年　　　一　　　月　　二十九　　日
                              民事第八庭
                          　　　　審判長法　官　鄭　三　源
                          　　　　　　　法　官　郭　松　濤
                          　　　　　　　法　官　周　美　月
右正本係照原本作成。
兩造均不得上訴。
中　　　華　　　民　　　國　　九十一　　年　　　一　　　月　　二十九　　日
　　　　　　　　　　　　　　　　　　　　書記官  陳　啟　文
